臺灣高等法院刑事判決　　　　　100年度重上更(三)字第102號
上　訴　人　臺灣新竹地方法院檢察署檢察官
上　訴　人
即　被　告　劉志達
選任辯護人　邢越律師（法律扶助律師）
上列上訴人因被告強盜案件，不服臺灣新竹地方法院95年度訴字
第706號中華民國96年3月23日第一審判決（起訴案號：臺灣新竹
地方法院檢察署95年度偵字第4496號），提起上訴，判決後，經
最高法院第3次發回更審，本院判決如下：
    主    文
原判決撤銷。
劉志達犯準強盜罪，而有刑法第三百二十一條第一項第三款攜帶
凶器之情形，處有期徒刑參年陸月。扣案鑰匙捌支沒收。
    犯罪事實
一、劉志達意圖為自己不法之所有，於民國(下同)九十五年八月
    七日上午十一時許，在新竹市○○路○段東大停車場二樓，
    持其所有之鑰匙八支，開啟吳宗樞所有之車牌JN-6072號自
    用小客車門鎖（並未破壞門鎖），進入車內竊取財物，已著
    手翻動吳宗樞放置在副駕駛座置物櫃之筆記本等物，並將夾
    置於正駕駛座頂上遮陽板後方之高速公路回數票拿取到手。
    其竊得回數票得逞後，旋遭恰由在對面工地之吳宗樞發覺而
    趕至現場。劉志達見狀，迅將手上回數票丟棄車內正駕駛座
    下之踏墊上，並擬開車門而出，吳宗樞在車旁予以攔阻，質
    疑為何擅自翻動車內物品，並當場抓住劉志達，為劉志達撥
    手甩開，逃躲約五至十公尺，仍遭吳宗樞再度抓住胸前衣領
    ，斯時，劉志達為脫免逮捕，竟施強暴、出拳揮開吳宗樞七
    、八次，吳宗樞亦反擊劉志達肩膀一拳，劉志達接續由上往
    下出拳打吳宗樞一次，被吳宗樞揮開，稍後，劉志達為逃脫
    吳宗樞之追逐，自該停車場二樓欄杆間隙跳落至一樓之路面
    而跌倒，造成右手骨折。劉志達復忍痛爬起，吳宗樞亦繼續
    追至，二人又在該停車場之一樓追逐。劉志達繼續跑往同市
    ○○路三十三號東門國小增建校舍工地地下室，吳宗樞亦一
    路追逐，其間，吳宗樞曾抓住劉志達七、八次，劉志達均以
    下蹲之方式，轉頭逃脫，嗣在地下室工地中，二人當面對峙
    ，劉志達因見難以逃脫，竟隨手拾拿起原置放該處、客觀上
    足以對生命、身體構成威脅、可作為兇器使用之鏝刀一把，
    先對著吳宗樞左上右下、右上左下，以「X型」方式揮舞，
    復以鏝刀之尖端對著吳宗樞，對吳宗樞脅迫稱「不要靠近、
    不要打」「要就大家來嘛」，復改以鏝刀架在自己之脖頸，
    揚言：要自殺等語，至使吳宗樞備感威脅而搶下該鏝刀。劉
    志達又隨手拾起置放同處、客觀上足以對生命、身體構成威
    脅、可作為兇器使用之刮刀一把，再度對著吳宗樞左上右下
    、右上左下，作「X型」揮舞，又以刮刀之尖端對著吳宗樞
    ，脅迫相距不到一公尺之吳宗樞不要靠近，吳宗樞復因備感
    威脅而拾起地上之木板打掉刮刀，並將之丟進水箱，劉志達
    因前開揮拳、揮動鏝刀、刮刀並出言「要嘛大家一起來」等
    語之強暴、脅迫方式至使劉志達終因難以抗拒，歷時一小時
    以上而未能順利逮捕之，劉志達並因而能順利擺脫吳宗樞而
    於前開工地內躲藏。嗣因吳宗樞報警後員警抵達現場時劉志
    達尚未離開前開工地，乃於當日下午一時五十分許，其步出
    地下室，為警當場逮獲，並扣得其所有供竊車用之鑰匙八支
    。
二、案經新竹市警察局第二分局報請台灣新竹地方法院檢察署檢
    察官偵查起訴。
    理  由
甲、證據能力之說明：
一、證人陳姵蓉、王錦雄於警詢之證言，均屬審判外陳述，被告
    劉志達之辯護人於本院準備程序時表示該等證人於警詢中所
    供並無證據能力（見本院卷第12-1頁正面，以下稱略稱本院
    卷均指本院更三審卷），本院經傳喚前開二位證人到庭證述
    並給予被告對質詰問之機會，認該二位證人於警詢中之證詞
    ，較諸其於審判中具結作證所言，並無顯較可信之特別情事
    ，是該等證人於警詢中之證言，並無證據能力。
二、按被告以外之人於審判外之陳述，除法律有規定者外，不得
    作為證據；又被告以外之人於偵查中向檢察官所為之陳述，
    除顯有不可信之情況者外，得為證據，刑事訴訟法第一百五
    十九條第一項、第一百五十九條之一第二項分別定有明文。
    刑事訴訟法第一百五十九條之一第二項立法意旨，係因檢察
    官依法有訊問被告、證人及鑑定人之權，證人、鑑定人並須
    依法「具結」，且檢察官向被告以外之人所取得之陳述，原
    則上均能遵守法律規定，不致違法取供，其可信性極高，為
    兼顧理論與實務，因而規定除顯有不可信之情況者外，得為
    證據。（最高法院九十五年度臺上字第三六九七號判決意旨
    參照）。本件證人吳宗樞於接受檢察官訊問時所為之證述，
    並無證據顯示該證人吳宗樞於偵訊時所為之證述係出於非任
    意性或有何顯不可信之情況，且經原審及本院更一審審理時
    傳訊證人吳宗樞到庭應訊具結作證在卷，並賦予被告及其辯
    護人對質詰問之機會，本院審酌上開證據資料製作時之情況
    ，查無有何顯不可信及違法不當之瑕疵，且被告及辯護人亦
    不爭執其證據能力，認為以之作為證據應屬適當，揆諸前開
    規定，證人吳宗樞之偵訊筆錄有證據能力。
三、按被告以外之人於審判外之陳述，雖不符合前四條（即刑事
    訴訟法第一百五十九條之一至一百五十九條之四）之規定，
    而經當事人於審判程序同意作為證據，法院審酌該言詞陳述
    或書面陳述作成之情況，認為適當者，亦得為證據。當事人
    、代理人或辯護人於法院調查證據時，知有第一百五十九條
    第一項之情形，而未於言詞辯論終結前聲明異議者，視為有
    前項之同意，刑事訴訟法第一百五十九條之五定有明文。經
    查本件公訴人、被告、辯護人於本件言詞辯論終結前均未就
    證人吳宗樞於警詢中之陳述聲明異議，並於本院準備程序時
    表明對該證詞同意有證據能力（見本院卷第十二之一頁正面
    ）本院審酌該言詞或書面之陳述作成之情況，認為適當得為
    證據，先此敘明。
乙、實體部分：
一、訊之上訴人即被告（以下均稱被告）坦承確於上揭時、地，
    持其所有之鑰匙，開啟被害人吳宗樞之上揭汽車門鎖，進入
    被害人吳宗樞所有之汽車車內，遭被害人發覺，嗣二人拉扯
    ，伊隨即先後拿起工地內之鏝刀、刮刀等情不虛，惟矢口否
    認其有攜帶兇器準強盜既遂之犯行，辯稱：伊開啟吳宗樞之
    汽車確實是要進入前開車內行竊，惟遭人發現而未及搜取財
    物，車上回數票可能因伊下車時不小心碰掉的，伊遭吳宗樞
    追逐之過程中，一再要求被害人吳宗樞原諒，不得已乃從二
    樓躍下而跌斷手臂，過程中並未對吳宗樞施以強暴行為，伊
    雖有隨手拿起鏝刀、刮刀之行為，但純係懊悔而欲自殺用，
    並沒有攻擊吳宗樞至其難以抗拒之準強盜行為云云。
二、經查：
（一）、被告於前開時間自行開啟吳宗樞所有之自用小客車車門
        進入車內，經吳宗樞發覺而遭吳宗樞追逐，過程中曾經
        拿起鏝刀、刮刀等情，業經被告自承在卷，並有扣案鑰
        匙八支及被告隨手拾取使用之鏝刀、刮刀各一支扣案可
        稽，且有前開刮刀、鏝刀之照片（見偵查卷第二十七、
        二十八頁）存卷可參，另經本院前審當庭勘驗前開工具
        ，制有勘驗筆錄在卷可憑（見更二審卷第二十頁），是
        本案被告有進入被害人車內，而後對著追捕伊之被害人
        隨手拿取前開工具，再趁隙逃逸，首堪認定。
（二）、被告雖辯稱：伊進入車內，未及竊物，即遭發覺，伊沒
        有拿回數票，伊一再向被害人請求原諒，仍遭毆擊，不
        得已從二樓躍下地面，跌斷手臂，被害人尚緊追不捨，
        伊隨手撿取工地鏝刀、刮刀，純因懊悔，欲行自殺之用
        ，絕無施暴加害被害人之心云云。惟查：
  (一)被害人發覺其車遭人擅入，趕至之時，發現被告手上正持著
    系爭回數票，該物原係夾藏在正駕駛座頂上遮陽板後方，被
    告見伊出現，始速將回數票棄置正駕駛座下踏墊上，伊並發
    現車內副駕駛座前置物櫃內之筆記本等物，已遭翻動，伊質
    問被告究係何人，被告回稱係市政府稽查人員，伊再質以憑
    何擅自翻動車上物品，被告直言「對不起」等語，已經被害
    人在本院前前審審理中到庭供證綦詳（見本院更一卷九十七
    年一月二十九日審判筆錄）。衡諸回數票係具有一定財產價
    值之證券，夾置在遮陽板後，車內空間狹小，既難高抬手臂
    ，即不可能因轉身而自行掉落。被告所辯轉身碰落一節，殊
    違常情，不足採信。其竊盜行為已經著手，並將部分贓物置
    於自己實力支配，已達既遂階段，不容狡展。
  (二)被害人質疑被告何以進入伊車內之後，被害人如何抓住被告
    ，旋遭甩開，二人乃發生拉扯，並一路追逐，其間，被告曾
    遭被害人拉住衣領，卻仍極力掙扎，並出拳揮開被害人，並
    由上往下再出拳攻擊被害人吳宗樞，雙方形成互相拉扯之局
    ，被告嗣跳跌而右手臂骨折，迨逃至工地地下室，先拾取抹
    平水泥用之鏝刀，後又改以刮平油漆用之刮刀，左上右下右
    上左下以Ｘ字型方式交叉揮動，並出言阻止被害人靠近，業
    據被害人迭在警詢、偵查及歷審中供證綦詳（見偵查卷第七
    、八、四十、四十一頁；原審卷第五十六至七十一頁；本院
    更一卷九十七年一月二十九日審判筆錄），該鏝刀頗為銳利
    ，復據被害人在本院更一審審理中供明（見本院更一卷上揭
    審判筆錄）；刮刀雖屬平頭，但係鐵質，具有一定之殺傷力
    ，有上揭照片在案可考，均堪認得供兇器使用，客觀上且足
    以壓抑他人之抗拒能力。被告既與被害人互相拉扯、毆擊，
    又先後揮動刀器，要屬強暴行為無疑。又被告係經被害人一
    路追躡，被告為上開強暴行為後，曾經一度逃離被害人之追
    躡，之後是因其仍躲藏於工地內遭工地人員合力逮獲，業經
    證人即工地現場人員陳姵蓉、王錦雄於本院審理時證述明確
    （見本院卷第33頁、55頁），茲就被告有脫免逮捕施強暴至
    吳宗樞難以抗拒之情形，再分述如下：
  吳宗樞追捕之過程中自二樓跳跌地面，造成右手骨折，有診
    斷證明在卷可憑之情（見原審卷第79頁），竟仍能逃離被害
    人之追躡而躲藏於工地，除見被告脫免逮捕之心意，甚為強
    烈外，亦足見被告所為之施強暴脅迫行為已使吳宗樞難以抗
    拒而無法順利逮捕已受有骨折傷害之被告。
  被告拿起鏝刀揮舞時，告訴人問伊拿鏝刀要作什麼時，被告
    係以「要就大家來嘛」等語以對，告訴人感覺被告是在攻擊
    伊，業經證人吳宗樞於偵查中結證明確（見偵查卷第四十一
    頁）。參以該揮舞之鏝刀距離被害人吳宗樞僅不到一公尺，
    揮鏝刀之方式係對著被害人左上右下、右上左下Ｘ型揮舞，
    尖端指向被害人吳宗樞，被告拿刮刀時被害人吳宗樞感到被
    告拿尖尖的東西，感到威脅，如果被告手臂伸直加上刮刀的
    長度，可以碰到被害人吳宗樞的身體，後來吳宗樞拿木板打
    掉刮刀丟到水箱時，一轉頭就追不到被告，業經證人吳宗樞
    於原審結證明確（見原審卷第六十三頁、六十八頁、六十九
    頁），被告亦於警詢中自承該揮舞鏝刀行為係為了反抗被害
    人逮捕（見偵查卷第八頁），再被告於持鏝刀之過程中尚出
    言「要嘛大家一起來」之拚博意味濃厚之字眼，脅迫被害人
    不要繼續追捕伊，依其前後行為以觀，被告辯稱伊拿鏝刀純
    粹是因懊悔要自殺云云，無足採信。被告於其行竊行為遭發
    覺之後，一連串脫免逮捕舉動，乃其整體行為之一部分。縱
    然被告一度將鏝刀架在自己脖頸，並揚言自殺，無非軟硬兼
    施，目的仍在於博取同情、避免被捕，不能因其乞憐作為，
    解免應負之刑責。
  至被害人固曾於原審一度證稱：被告在停車場二樓、一樓至
    東門國小地下室之前沒有攻擊被害人，在停車場二樓期間被
    告沒有用拳頭打伊云云（見原審卷第六十八、六十七、六十
    八頁），惟其於同一次庭訊另證稱：在停車場二樓時雙方有
    拳頭相向（見原審卷六十八頁），觀諸證人上開證詞前後用
    語，對於「攻擊」「用拳頭打」與「用拳頭揮開」均係依循
    詢問人之詢問語詞順勢回答，未能對雙方互動情形詳為描述
    ，致前後所述似有未能全符之情形，惟被告於前開「未攻擊
    」「未用拳頭打伊」之後，再就原審審判長之詢問「有無拳
    頭相向」之問題答稱「在停車場二樓時有，一樓沒有，在被
    告掉下一樓之前有拳頭相向，我打被告肩膀一拳，被告由上
    往下出拳打伊一、二次，被我撥開」等語（見原審卷六十八
    頁），就雙方之細部動詳為描述，且係緊接上開「未攻擊」
    「未用拳頭打」之陳述後，堪認證人前開「未攻擊」「未用
    拳頭打」等詞，係指被告揮拳行為未曾打中伊身體之義，難
    認其前後所述關於被告有無對伊出拳乙事之指訴有前後不一
    之瑕疵。綜上被告於被害人追捕之過程中除曾出拳相向並曾
    拿起足資為兇器之「鏝刀」「刮刀」近距離遭被害人以左上
    右下、右上左下Ｘ型揮舞，尖端指向被害人，讓被害人感到
    心理受威脅，並得以趁隙逃離，顯非虛張聲勢或短暫輕微之
    肢體接觸，客觀上足以讓一般人難以抗拒而無法順利為逮捕
    作為，事實上被害人亦未能順利完成逮捕被告之作為，是被
    告上開辯解，顯係卸責之詞，不足採信，本案事證明確，被
    告犯行堪以認定。
三、按竊盜，因脫免逮捕，而當場施以強暴脅迫者，以強盜論，
    刑法第三百二十九條定有明文。次按刑法之強盜罪，明文規
    定以強暴、脅迫、藥劑、催眠劑或他法至使不能抗拒，而取
    他人之物或使其交付，作為構成要件，然而準強盜罪則無類
    此「至使不能抗拒」之要件，故一有強暴、脅迫之實行行為
    ，即為已足，不以使人不能抗拒為必要（最高法院七十四年
    度台上字第三二二五號判決意旨參照），惟客觀上仍應達至
    使他人難以抗拒之程度（司法官大法官第六三０號解釋參照
    ）。又上揭所言「當場」，並不以實施竊盜，尚未離去現場
    為限，即已離盜所，而尚在他人跟蹤追躡中者，仍不失為當
    場（最高法院二十八年上字第一九八四號判例意旨參照）。
    且所稱以強盜論，係指以強盜罪相當條文處罰之意，並非專
    指以同法第三百二十八條第一項之強盜論，故同法第三百三
    十條所定之「犯強盜罪」，不僅指自始犯強盜罪而言，即依
    同法第三百二十九條以強盜論者，亦包括之。從而，準強盜
    而有同法第三百二十一條第一項各款情形之一者，自應依同
    法第三百三十條論處（最高法院四十二年度台上字第五二三
    號判例意旨參照）。再於準強盜罪情形下，持客觀上足以對
    人之生命、身體、安全構成威脅，具有危險性之兇器，無論
    該兇器係於竊盜之初，即由行為人攜帶至竊盜現場，或在竊
    盜現場所取得，或尚在他人跟蹤追躡之過程中取得，因其行
    為乃自前階段之竊盜行為，延至後階段之為脫免逮捕等目的
    而施強暴脅迫之行為，均於刑法評價上認為相當於一強盜行
    為，則無論在前階段或後階段之攜帶兇器情形，均對於被害
    人乃至在竊盜現場或他人跟蹤追躡中之人，造成相同程度之
    危險，自應擬制認定該當於刑法第三百三十條之加重強盜罪
    。是核被告所為，應成立刑法第三百二十九條、第三百三十
    條第一項、第三百二十一條第一項第三款之攜帶兇器準強盜
    罪。被告既未實際獲取竊得之財物，且在遭被害人逮捕之際
    ，多次向被害人道歉，甚且因本案而跌斷手骨，業見前述，
    尤以被害人在審理中，並主動代為求情（見原審卷第七十頁
    ），兼衡本件罪刑甚重，但被告所為之情節尚輕，具有情輕
    法重之情形，本院斟酌再三，認應適用刑法第五十九條規定
    ，減輕其刑，俾求平允。
四、原審予以論科，固非無見。惟原判決（一）認被告係屬未遂
    犯，尚嫌未洽。（二）行竊用之鑰匙，既經扣案，卻不諭知
    沒收，亦嫌疏略。被告猶執陳詞，否認犯準加重強盜之重罪
    名，提起上訴，不能認為有理由；檢察官以原判決非直接依
    刑法第三百二十九條之普通準強盜罪論處，又以情堪憫恕為
    由，減輕其刑，均非妥適，提起上訴，亦難認有理由。惟原
    判決既有可議，仍不能逕予維持，應由本院予以撤銷改判。
    爰審酌被告因行竊被人追捕，竟對被害人施以強暴，以脫免
    逮捕，幸未對被害人造成重大危害，及犯罪後一再深表悔悟
    等一切情狀，量處如主文所示之刑，以示懲儆。扣案之鑰匙
    八支，為被告所有供本案竊盜所用之物，業經被告自承在卷
    （見本院更一審卷第二十九頁反面、更二審卷第十九頁反面
    ），應併予宣告沒收。鏝刀、刮刀各一支，則係工地現場之
    物，非屬被告所有，自不能宣告沒收，併此敘明。
據上論斷，應依刑事訴訟法第三百六十九條第一項前段、第三百
六十四條、第二百九十九條第一項前段，刑法第三百二十九條、
 第三百三十條第一項、第三百二十一條第一項第三款、第五十
九條、第三十八條第一項第二款，判決如主文。
本案經檢察官賴正聲到庭執行職務。
中    華    民    國   100    年    11    月    9     日
                  刑事第三庭    審判長法  官  陳博志
                                      法  官  王屏夏
                                      法  官  陳如玲
以上正本證明與原本無異。
如不服本判決，應於收受送達後十日內向本院提出上訴書狀，其
未敘述上訴之理由者並得於提起上訴後十日內向本院補提理由書
（均須按他造當事人之人數附繕本）。
                                      書記官  黃郁珊
中    華    民    國   100    年    11    月    9     日
附錄：本案論罪科刑法條全文
中華民國刑法第329條
竊盜或搶奪，因防護贓物、脫免逮捕或湮滅罪證，而當場施以強
暴脅迫者，以強盜論。
第330 條（加重強盜罪）
犯強盜罪而有第三百二十一條第一項各款情形之一者，處七年以
上有期徒刑。
前項之未遂犯罰之。
第321條（加重竊盜罪）
犯竊盜罪而有左列情形之一者，處六月以上、五年以下有期徒刑
：
一、於夜間侵入住宅或有人居住之建築物、船艦或隱匿其內而犯
之者。
二、毀越門扇、牆垣或其他安全設備而犯之者。
三、攜帶兇器而犯之者。
四、結夥三人以上而犯之者。
五、乘火災、水災或其他災害之際而犯之者。
六、在車站或埠頭而犯之者。